【裁判字號】    90,訴,1531
【裁判日期】    920507
【裁判案由】    家暴遺棄
【裁判全文】
臺灣桃園地方法院刑事判決                          九十年度訴字第一五三一號
    公  訴  人  臺灣桃園地方法院檢察署檢察官
    被      告  甲○○
    選任辯護人  馬在勤律師
右列被告因家庭暴力罪之遺棄案件，經檢察官提起公訴（八十九年度偵字第一四四六
七號），本院判決如左：
    主  文
甲○○，傷害人之身體，處拘役肆拾日，如易科罰金以參佰元折算壹日。
被訴遺棄部份，無罪。
    事  實
甲○○與越南女子乙○○於民國（下同）八十七年七月七日結婚，婚後不久乙○○即
發生適應不良且懷有生孕，至隔年八十八年二、三月間，適逢在台停留期間六個月期
滿，乃搭機離台回返越南，至八十九年四月二十七日始再以觀光名義，攜在越南產下
之幼子阮成達入境台灣，先寄住甲○○堂姐胡秋蓮住處數日，再於同年五月一日至夫
家甲○○住處同住。越二月之八十九年七月二日晚上九時許，甲○○因不滿乙○○不
願將其先前所贈之旅行箱返還，竟出手毆打乙○○，致乙○○受有右頸抓傷、胸部挫
傷、左前臂瘀傷、左手擦傷及瘀傷、雙側大腿瘀傷併腫脹等傷害，乙○○奪門而出向
鄰居求救，經鄰居報警處理，始查悉上情。案經被害人乙○○訴請台灣桃園地方法院
檢察署檢察官偵查起訴。
    理  由
一、訊據被告甲○○矢口否認傷害，辯稱：「當天她不還我旅行箱，我便回小孩房間
    睡覺，五分鐘後我聽到她打破東西的聲音回來看，她見我，便掐我脖子，並把我
    推倒床鋪，我反身起來，我就走了。她還追著出來，拉我的腳、抓我下體，她後
    來就從後門走出去，我有聽到她關鐵門的聲音。」云云（見偵訊筆錄第十七頁正
    面第五至七行）。惟查，右揭事實，業據被害人乙○○指述歷歷，並有診斷書可
    稽。次依證人呂金法於偵訊時證述：「是她跑到我家來，告訴我甲○○打她，我
    便報警，之後我便不知。」（見偵訊筆錄第十九頁反面第七行）「沒有注意告訴
    人有無受傷流血。」（見偵訊筆錄第二十頁正面第九行），證人楊金得證述：「
    我在我家門口見阮穿著睡衣打赤腳跑出來，我問她怎麼了？她說，她被巫打。她
    便跑到鄰長家，請鄰長報警。後來見她婆婆硬把她拉回去，警察來了以後，巫才
    開門，警要我開車載阮到醫院。」（見偵訊筆錄第二十頁正面第一行）「身上多
    處瘀傷，有流血，因我將她送醫。」（見參偵訊筆錄第二十頁正面第八行），證
    人丙○○證稱：「我當時在鄰長家，但我有見到她流血。」（見偵訊筆錄第二十
    頁正面第六行），及謝女於本院審理時亦稱：「看到被害人，手上稍微有抓傷」
    等語，則被害人乙○○既非精神異常人，何以於案發當晚竟會僅著睡衣打著赤腳
    自家中奪門而出轉向鄰人求救，其中當必有重大情事發生，參以丙○○迭稱乙○
    ○在對外求救時身上已然有些許傷痕，足認告訴人陳稱其遭被告毆打，當屬事實
    ，被告空言否認，自難採信，其傷害犯行，應堪認定。
二、核被告所為係犯刑法第二百七十七條第一項之傷害罪。爰審酌被告犯罪之動機、
    目的、手段及其品性、生活狀況、智識程度、犯罪所生之損害、犯罪後態度等一
    切情狀，量處如主文所示之刑，並諭知易科罰金之折算標準。
三、公訴意旨另認被告明知乙○○於八十八年三月間離台返越南時，已懷有生孕，竟
    不配合將戶籍謄本郵寄予乙○○，致乙○○無法來台，亦不給付生活費，支應乙
    ○○母子的生活，涉有刑法第二百九十四條第一項之遺棄罪嫌。惟刑法第二百九
    十四條第一項遺棄罪之成立須以被遺棄者為無自救力之人，始足當之。而所謂無
    自救力之人，係指其人無維持生存所必要之能力而言。若年力健全之婦女，儘有
    謀生之途，不能僅以無資金、技能或未受教育，為無自救力之原因，最高法院二
    十七年上字第1765號判例可資參照，茲被告甲○○自八十七年七月七日起至八十
    九年八月三日止，固與被害人乙○○之婚姻關係存續中，而對之有扶養義務，此
    有戶籍謄本及離婚協議書可稽，然告訴人乙○○係民國五十九年八月四日生，在
    該婚姻關係存續中，尚未滿三十歲，正值年輕，又未病廢，即其本身非無維持生
    存所必要之能力，換言之即非為無自救力之人，是被告如果有違反扶養義務，祇
    可由阮氏依民事法規請求救濟，要不能謂被告所為已構成遺棄之罪。另按刑法第
    二百九十四條第一項後段之遺棄罪，必以對於無自救力之人，不盡扶養或保護義
    務，而致其有不能生存之虞者，始克成立。若負有此項義務之人，不盡其義務，
    而事實上尚有他人為之養育或保護，對於該無自救力人之生命，並不發生危險者
    ，即難成立該條之罪。而所謂若負有此項義務之人，不盡其義務，而事實上尚有
    他人為之養育或保護，對於該無自救力人之生命，並不發生危險者，即難成立該
    條之罪，應以於該義務人不履行其義務之際，業已另有其他義務人為之扶助、養
    育或保護者為限；否則該義務人一旦不履行其義務，對於無自救力人之生存自有
    危險，仍無解於該罪責，此有最高法院二十九年上字第三七七七號判例及八十七
    年台上字第2395號判例可資參照，茲查另一被害人阮成達係乙○○於八十八年七
    月十六日在越南所生之其與被告二人之子，迄八十九年四月一日乙○○始攜阮成
    達自越南來台依親等情，業據告訴人自陳於卷，則阮成達甫出生未滿一歲，固為
    無自救力之人，然其既於出生後八月有餘即為乙○○帶回台灣，顯見其自出生之
    際起迄來台依親時止，顯均在乙○○撫養、照顧中，並未面臨生存之危險，是就
    此而言，依前揭判例所示，被告縱對阮成達不負扶養義務，亦難成立遺棄罪，故
    綜右所陳，公訴人指陳被告之行為，核與刑法第二百九十四條第一項遺棄罪之構
    成要件不符，自應為其無罪之諭知。
據上論斷，應依刑事訴訟法第二百九十九條第一項、第三百零一條第一項、刑法第二
百七十七條第一項、第四十一條第一項，罰金罰鍰提高標準條例第一條、第二條，判
決如主文。
本案經檢察官崔秉君到庭執行職務。
中      華      民      國      九十二      年    五      月    七      日
                                 臺灣桃園地方法院刑事第一庭
                                    法  官    潘 政 宏
右正本證明與原本無異。
如不服本判決，應於判決送達後十日內向本院提出上訴狀( 應附繕本 )，上訴於
臺灣高等法院。
                                    書記官    王 月 香
中        華        民        國     九十二     年    五    月    九    日
附錄論罪科刑法條
中華民國刑法第二百七十七條
傷害人之身體或健康者，處三年以下有期徒刑、拘役或一千元以下罰金。
犯前項之罪因而致人於死者，處無期徒刑或七年以上有期徒刑；致重傷者
，處三年以上十年以下有期徒刑。


司法院資訊處製作；財團法人民間司法改革基金會備份。
